ACORDAO-COMPLETO-2423457

ACÓRDÃO 9741/2020 ATA 32/2020 - SEGUNDA CÂMARA

VISTA, relatada e discutida esta tomada de contas especial, instaurada pelo Fundo Nacional de Saúde ante a constatação de dano na aplicação de recursos públicos confiados à empresa Drogaria Popular Luziânia Ltda. - ME, com vistas à execução do Programa Farmácia Popular do Brasil - PFPB, no Município de Luziânia/GO, no período de março/2013 a março/2015.
ACORDAM os ministros do Tribunal de Contas da União, reunidos em sessão da 2ª Câmara, ante as razões expostas pela relatora, e com fundamento nos arts. 1º, inciso I, 12, § 3º, 16, incisos II e III, alíneas "b" e "c", e § 3º, 18, 19, 23, incisos II e III, 26, 28, inciso II, e 57 da Lei 8.443/1992 c/c os arts. 1º, inciso I, 208, 209, incisos II e III, 210, 214, inciso III, alínea "a", 215 a 217 e 267 do Regimento Interno, em: 
9.1. declarar revéis Ailton Ribeiro Resende e a Drogaria Popular Luziânia Ltda. - ME;
9.2. julgar regulares com ressalva as contas de André Azevedo, dando-lhe quitação;
9.3. julgar irregulares as contas de Ailton Ribeiro Resende e da Drogaria Popular Luziânia Ltda. - ME;
9.4. condená-los, solidariamente, ao recolhimento aos cofres do Fundo Nacional de Saúde das quantias a seguir especificadas, atualizadas monetariamente e acrescidas de juros de mora a partir das datas discriminadas até a data do pagamento, abatidas as quantia já ressarcidas:
	DATA DA OCORRÊNCIA 
	VALOR ORIGINAL (R$) 

	7/7/2014
	13.322,27

	7/7/2014
	67,80

	31/7/2014
	12.022,31

	31/7/2014
	132,00

	1/8/2014
	3.336,66

	1/9/2014
	15.412,81

	1/9/2014
	37,80

	9/9/2014
	3.831,19

	1/10/2014
	17.651,49

	1/10/2014
	68,40

	2/10/2014
	4.378,15

	3/11/2014
	23.165,17

	3/11/2014
	40,20

	28/11/2014
	4.029,40

	1/12/2014
	18.707,41

	1/12/2014
	16,50

	14/1/2015
	22.575,17

	9/2/2015
	24.882,55

	14/1/2015
	15,60

	3/3/2015
	24.729,22

	2/4/2015
	15.793,72

	5/5/2015
	305,64

	22/5/2015
	4.669,67

9.5. aplicar-lhes multas individuais de R$ 55.000,00 (cinquenta e cinco mil reais) , a serem recolhidas aos cofres do Tesouro Nacional, com atualização monetária calculada da data deste acórdão até a data do pagamento, se este for efetuado após o vencimento do prazo abaixo estipulado;
9.6. fixar prazo de 15 (quinze) dias, a contar das notificações, para comprovação, perante o Tribunal, do recolhimento das dívidas acima imputadas;
9.7. autorizar a cobrança judicial das dívidas, caso não atendidas as notificações;
9.8. autorizar o pagamento das dívidas em até 36 (trinta e seis) parcelas mensais consecutivas, caso venha a ser solicitado pelos responsáveis antes do envio do processo para cobrança judicial;
9.9. fixar o vencimento da primeira parcela em 15 (quinze) dias, a contar do recebimento das notificações, e o das demais a cada 30 (trinta) dias, com incidência dos respectivos encargos legais sobre o valor de cada prestação; 
9.10. alertar aos responsáveis que a inadimplência de qualquer parcela acarretará vencimento antecipado do saldo devedor;
9.11. enviar cópia deste acórdão ao procurador-chefe da Procuradoria da República no Estado de Goiás, para as providências cabíveis.

Tomada de Contas Especial instaurada ante a constatação de dano na aplicação dos recursos públicos confiados com vistas à execução do Programa Farmácia Popular do Brasil.

Segunda Câmara

Fundo Nacional de Saúde - FNS.

3. Responsáveis: Ailton Ribeiro Resende (CPF XXX.510.891-XX), André Azevedo (CPF XXX.835.509-XX) e Drogaria Popular Luziânia Ltda. - ME (CNPJ 06.123.898/0001-71).

13.1. Ministros presentes: Aroldo Cedraz (na Presidência), Augusto Nardes, Raimundo Carreiro e Ana Arraes (Relatora).
13.2. Ministros-Substitutos presentes: Marcos Bemquerer Costa e André Luís de Carvalho.

ANA ARRAES

Transcrevo, a seguir, a instrução elaborada por auditor da Secretaria de Controle Externo de Tomada de Contas Especial - SecexTCE, que contou com a anuência de seus dirigentes e do Ministério Público junto ao TCU - MPTCU (peças 72 a 75) :
"INTRODUÇÃO
	Cuidam os autos de tomada de contas especial instaurada pelo Fundo Nacional de Saúde/Ministério da Saúde (FNS/MS) , em desfavor da empresa Drogaria Popular Luziânia Ltda. - ME (CNPJ 06.123.898/0001-71) , solidariamente com Juliano Marques da Silva (CPF XXX.779.651-XX) e Paulo André Souza Mendes (CPF 06.779.951-96) , em razão da aplicação irregular dos recursos do SUS no âmbito do Programa Farmácia Popular do Brasil - Aqui Tem Farmácia Popular (PFPB) , no período de março/2013 a março/2015.
HISTÓRICO 
2.	O Programa Farmácia Popular do Brasil - PFPB foi instituído pela Lei 10.858, de 13/4/2004, regulamentado pelo Decreto 5.090, de 20/5/2004, para cumprir uma das principais diretrizes da Política Nacional de Assistência Farmacêutica: dar à população o acesso a medicamentos considerados essenciais, utilizando ou não o Sistema Único de Saúde (SUS) .
3.	As farmácias e drogarias que participam do Programa Farmácia Popular do Brasil estão sujeitas à legislação que regulamenta a matéria, notadamente, além da Lei e do Decreto acima citados, de portarias do Ministério da Saúde. No caso presente, cita-se a PRT 971/GM/MS, de 15/5/2012, posteriormente revogada pela PRT 111/GM/MS, de 28/1/2016. Registra-se que as normas do Gabinete do Ministro da Saúde, que haviam sido publicadas no período de 1990 até 28 de setembro de 2017, foram consolidadas em seis Portarias de Consolidação (PRC) . Dessa forma, a Portaria nº 111/2016 foi revogada e teve seu texto consolidado na Portaria de Consolidação nº 5, de 28/9/2017, Seção III, Anexo LXXVII, que passou a regulamentar o Programa Farmácia Popular a partir dessa data.
4.	A Drogaria Popular Luziânia Ltda. - ME está cadastrada no Programa Farmácia Popular do Brasil, com localização à Avenida Sérgio Buarque de Holanda, s/n, Parque Estrela Dalva, município de Luziânia/GO - CEP 72.831-120. Entretanto, durante a auditoria levada à efeito pelo Denasus, a empresa auditada não foi localizada. A Drogaria Popular Luziânia Ltda. - ME foi habilitada no PFPB em 31/10/2012 e teve o acesso ao sistema de vendas Datasus bloqueado em 12/3/2015.
5.	Os motivos que levaram o FNS/MS à instauração do presente processo estão consubstanciados no Relatório de Auditoria 16508/2016/MS/SGEP/Denasus (peça 1) , e no Relatório Completo do Tomador de Contas Especial 168/2017 (peça 20) , ao constatar que a Drogaria Popular Luziânia Ltda. - ME descumpriu normas estabelecidas pelo PFPB, requerendo a devolução de R$ 278.778,26, valor atualizado até 14/8/2017.
6.	A auditoria do Denasus teve como objetivo avaliar a execução do Programa Farmácia Popular do Brasil por parte da farmácia credenciada. 
7.	A fiscalização concluiu que a empresa descumpriu normas estabelecidas pelo Ministério da Saúde, ao apresentar, para fins de faturamento, registro de dispensação de medicamentos em quantidade superior ao adquirido junto ao mercado distribuidor, ou seja, a empresa não apresentou notas fiscais demonstrando compatibilidade entre as aquisições e as dispensações dos medicamentos auditados no período compreendido entre março de 2013 e maio de 2015 (peça 1, p. 12) .
8.	A empresa auditada também não encaminhou os cupons fiscais vinculados às dispensações de medicamentos, acompanhados das respectivas receitas, relativos aos quais há indícios de irregularidades.
9.	Em 10/8/2017, com base no Relatório de Auditoria 16508-MS/SGEP/Denasus, datado de 12/9/2017, e com fundamento na IN/TCU 71/2012, alterada pela IN/TCU 76/2016 e DN/TCU 155/2016, o Diretor-Executivo do Fundo Nacional de Saúde autorizou a instauração de Tomada de Contas Especial (peça 14) , levando o tomador de contas a concluir pela responsabilização da empresa Drogaria Popular Luziânia Ltda. - ME (CNPJ 06.123.898/0001-71) , solidariamente com seus representantes legais à época da ocorrência dos fatos, Srs. Juliano Marques da Silva (CPF XXX.779.651-XX) e Paulo André Souza Mendes (CPF 06.779.951-96) , quantificando-se o débito no valor original de R$ 209.305,73, cuja atualização monetária efetuada pelo tomador de contas, em 14/8/2017, atingiu R$ 278.778,26. O Relatório Completo do Tomador de Contas 168/2017 encontra-se à peça 20, e a atualização do débito à peça 19.
10.	O fundamento para a instauração da Tomada de Contas Especial, conforme apontado no Relatório de Auditoria 16508-MS/SGEP/Denasus (peça 1) , foi a constatação das seguintes irregularidades:
	a) falta de apresentação de notas fiscais comprovando as aquisições dos medicamentos dispensados pelo Programa Farmácia Popular do Brasil - art. 23, §§ 2 e 3º, art. 39 e art. 40, inciso I da Portaria GM/MS 971, de 15/5/2012;
	b) falta de apresentação de cupons vinculados, relativos aos quais foram identificadas irregularidades no cruzamento dos dados dos pacientes e suas respectivas patologias - arts. 21, 22, 39 e 40, inciso I da Portaria GM/MS 971, de 15/5/2012.
11.	O relatório do tomador de contas informou que foram expedidas comunicações aos responsáveis. As comunicações à Drogaria Popular Luziânia Ltda. - ME - Ofícios 10674/2016 e 6609/2017 - foram efetivadas. Já as comunicações endereçadas ao responsável Paulo André Souza Mendes retornaram com a informação, pelos Correios, de 'desconhecido' ou de 'não existe o número', e de Juliano Marques da Silva, de 'desconhecido'. Após essas comunicações, os responsáveis foram notificados por edital (peça 20, p. 7 e 8) . 
12.	Em 30/1/2018, a Secretaria de Controle Interno do Ministério da Transparência e Controladoria-Geral da União emitiu o Relatório de Auditoria 67/2018 (peça 21) , em concordância com o relatório do tomador de contas. O certificado de auditoria e o parecer do dirigente do órgão de controle interno concluíram pela irregularidade das presentes contas (peças 22 e 23) .
13.	Em 16/2/2018, o Ministro de Estado da Saúde atestou haver tomado conhecimento das conclusões contidas no relatório e certificado de auditoria, bem como do parecer conclusivo do dirigente do órgão de controle interno manifestando-se pela irregularidade das contas e determinou o encaminhamento do processo ao Tribunal de Contas da União (peça 24) .
14. 	A presente Tomada de Contas Especial foi registrada no sistema e-TCE sob número 359/2017.
ANÁLISE DOS PRESSUPOSTOS DE PROCEDIBILIDADE DA IN/TCU 71/2012
Apreciação do Prejuízo ao Contraditório e Ampla Defesa
15.	Verifica-se que não houve o transcurso de mais de dez anos desde o fato gerador sem que tenha havido a notificação do responsável pela autoridade administrativa federal competente (art. 6º, inciso II, c/c art. 19 da IN/TCU 71/2012, modificada pela IN/TCU 76/2016) , uma vez que as despesas impugnadas referem-se ao período de 31/5/2013 a 22/5/2015 (peça 1, p. 12-21) e os responsáveis foram notificados sobre as irregularidades pela autoridade administrativa competente (peça 20, p. 7-8) :
	a) Drogaria Luziânia Ltda., por meio dos Ofícios 10674/2016, em 12/12/2016, e 6609/2017, em 30/6/2017;
	b) Paulo André Souza Mendes, por meio dos Editais S/N, em 1/7/2016, 274/2016, em 20/12/2016 e 227/2017, em 1/8/2017;
	c) Juliano Marques da Silva, por meio dos Editais S/N, em 1/7/2016, 273/2016, em 20/12/2016 e 226/2017, em 1/8/2017.
Valor de Constituição da TCE 
16.	Verifica-se, ainda, que o valor atualizado do débito apurado (sem juros) em 1/1/2017 é de R$ 223.155,76, portanto superior ao limite mínimo de R$ 100.000,00, na forma estabelecida conforme os arts. 6º, inciso I, e 19 da IN/TCU 71/2012, modificada pela IN/TCU 76/2016	.
17.	A tomada de contas especial está, assim, devidamente constituída e em condição de ser instruída.
Outros processos/débitos nos sistemas do TCU com os mesmos responsáveis
18.	Informa-se que não foram encontrados débitos imputáveis aos responsáveis em outros processos em tramitação no Tribunal.
EXAME TÉCNICO			 
Irregularidades geradoras de dano ao erário
19.	Conforme se extrai do Relatório Completo do Tomador de Contas Especial 168/2017 (peça 20, p. 2-6) e do Relatório de Auditoria 16508-MS/SGEP/Denasus (peça 1, p. 12-21) os débitos associados às irregularidades constatadas são relacionados a seguir, alcançando um valor histórico de R$ 209.305,73:
	a) falta de apresentação de notas fiscais comprovando as aquisições dos medicamentos dispensados pelo Programa Farmácia Popular do Brasil, no valor histórico de R$ 208.927,43 (Constatação 432713/432715/432721, Relatório do Denasus, Anexos, peça 17, p. 1-16) - arts. 23, §§ 2º e 3º, 39 e 40, inciso I da Portaria GM/MS 971, de 15/5/2012;
	b) falta de apresentação de cupons vinculados, relativos aos quais foram identificadas irregularidades no cruzamento dos dados dos pacientes e suas respectivas patologias, no valor histórico de R$ 378,30 (Constatação 432731, Relatório do Denasus, Anexos, peça 17, p. 17-20 e peça 18, p. 1-19) - arts. 21, 22, 39 e 40, inciso I da Portaria GM/MS 971, de 15/5/2012.
Responsabilização da Pessoa Física dos Empresários Individuais, Sócios e Dirigentes dos Estabelecimentos Comerciais e Individualização das Condutas
20.	Com base nas irregularidades mencionadas no relatório do Denasus foi responsabilizada a empresa Drogaria Popular Luziânia Ltda. - ME (CNPJ 06.123.898/0001-71) , solidariamente com seus representantes legais à época da ocorrência dos fatos, Srs. Juliano Marques da Silva (CPF XXX.779.651-XX) e Paulo André Souza Mendes (CPF 06.779.951-96) , conforme matriz de responsabilização à peça 16.
21.	Discorda-se, entretanto, da responsabilização solidária atribuída pelo Denasus aos acima citados, Juliano Marques da Silva e Paulo André Souza Mendes.
22.	Constatou-se, em consulta ao sistema CNPJ da Receita Federal (peça 28) , que Juliano Marques da Silva e Paulo André Souza Mendes ingressaram no quadro societário da empresa Drogaria Luziânia Ltda., em 12/8/2015, data posterior aos fatos geradores apontados pela auditoria do Denasus, compreendidos entre 31/5/2013 e 22/5/2015. 
23.	Segundo a consulta ao sistema CNPJ, nesse período, os sócios-administradores da Drogaria Luziânia Ltda. foram:
	Sócio-Administrador
	CPF
	Período

	André Azevedo
	XXX.835.509-XX
	4/8/2011 a 25/4/2014

	Ailton Ribeiro Resende
	XXX.510.891-XX
	25/4/2014 a 12/8/2015

24.	Em pesquisa à base de dados de Acórdãos do TCU, localizam-se diversos processos julgados referentes ao Programa Farmácia Popular do Brasil que já tiveram acórdãos publicados, entre os quais os TCs Processo 002.874/2014-8, Processo 003.274/2013-6 e Processo 030.027/2017-9. Nesses processos foi considerada a responsabilização solidária do representante legal e da empresa, não se vislumbrando motivo para entendimento diverso.
25.	Em raciocínio convergente, embora não se veja de pronto no arcabouço jurídico estabelecido para o Programa Farmácia Popular do Brasil condições inequívocas para o enquadramento in totum na Súmula TCU 286, quando a pessoa jurídica de direito privado responde solidariamente com seus administradores pelos danos causados ao erário na aplicação desses recursos, entende-se cabível invocar aquele entendimento considerando uma situação fática e continuada, amparada em seguidas portarias e concertações com as farmácias participantes, caracterizando uma ação pública, com recursos públicos a elas transferidos.
26.	Em julgado mais recente (Acórdão 5259/2018-TCU-1ª Câmara, relator Ministro Vital do Rêgo, proferido no TC Processo 030.027/2017-9) , os posicionamentos da unidade técnica, do Ministério Público Junto ao TCU e do Relator foram uníssonos por considerar o caráter convenial conferido às avenças firmadas com farmácias e drogarias privadas pelo Programa Farmácia Popular do Brasil, o que corrobora a citação da pessoa jurídica em solidariedade com a pessoa física dos seus administradores. Cita-se trecho do Voto condutor do referido Acórdão:
Com relação à matéria de fato, como bem ressaltou o MPTCU, a norma que instituiu o PFPB (art. 2º, inciso II, da Portaria 184/2011, sucedido pelo art. 2º, inciso II, Portaria 111/2016) atribuiu ao programa, expressamente, a natureza de convênio, por meio do qual é outorgado ao particular (farmácia ou drogaria integrante da rede privada) a gestão de recursos públicos. Assim, ao assumir voluntariamente o múnus público de gestão de recursos do PFPB, o particular se submete à obrigação de prestar contas, conforme disposto no artigo 70, parágrafo único, da Constituição, e, eventual responsabilização em caso mau uso dos recursos geridos, consoante dispõe o artigo 71, inciso II, da CF/1988.
Nesse contexto, compartilho o entendimento do MPTCU, no sentido de que, ao se considerar a gestão de recursos públicos no âmbito de uma pessoa jurídica de direito privado, as decisões das pessoas naturais administradoras dessa pessoa jurídica determinam a destinação a ser dada àqueles recursos públicos. Isso faz com que, além da pessoa jurídica, também seus administradores sejam obrigados, pessoalmente, a comprovar a regular aplicação dos recursos públicos submetidos às suas decisões, a exemplo do que deliberou esta Corte no Acórdão 8969/2016-TCU-Segunda Câmara (Rel. Min. Raimundo Carreiro) .
27.	Tal entendimento se aplica integralmente nos casos em que o estabelecimento comercial farmacêutico é uma sociedade limitada (Ltda.) , devendo ser chamados aos autos a pessoa jurídica em solidariedade com as pessoas físicas dos sócios-administradores, com suas responsabilidades restritas aos períodos de administração, bem como nos casos de empresa individual de responsabilidade limitada (Eireli) , chamando essa pessoa jurídica em solidariedade com a pessoa física do dirigente.
28.	Há também os casos de farmácias e drogarias estabelecidas sob a natureza jurídica de empresário individual, onde a pessoa física (empresário) responde por todos os atos, fatos, direitos e obrigações decorrentes da atividade empresarial desempenhada, inclusive com seu patrimônio pessoal. Nesse caso não há personalidade jurídica de direito privado. Os empresários individuais se equiparam a pessoa jurídica apenas para fins fiscais, nos termos do art. 2º do Decreto-Lei 1.706, de 23 de outubro de 1979.
29.	Nesses casos, não há que se falar da aplicação da Súmula 286-TCU, tampouco da desconsideração da personalidade jurídica, pois está claro que não há pessoa jurídica nessa relação, bastando então constar da relação de responsáveis dos autos a pessoa física do empresário individual. 
30.	Nesse sentido já se manifestou esta Corte de Contas, no Acórdão 2737/2013-TCU-Plenário, da relatoria do Min. Augusto Sherman Cavalcanti:
14. Como consta da manifestação do Secretário da Serur, o empresário é pessoa física, titular da empresa, e, no caso de empresário individual não há personalidade jurídica diversa, 'logo, não há que se falar em pessoa jurídica, mas, apenas, em pessoa física.'
15. Nesse sentido, conforme consignado nos Acórdão 1563/2012-TCU-Plenário, 1870/2010 - Primeira Câmara e 615/2008 - Segunda Câmara, a empresa individual não tem personalidade diversa e separada do titular, constituindo uma única pessoa e um único patrimônio.
31.	O caso concreto tratado nesta TCE envolve o estabelecimento comercial Drogaria Popular Luziânia Ltda. ME, CNPJ 06.123.898/0001-71, que está constituído sob a natureza jurídica de sociedade limitada, devendo assim serem citados também os seus sócios administradores constantes do quadro societário à época das ocorrências, conforme item 23 desta instrução. Assim, devem os responsáveis identificados no quadro societário acima, serem responsabilizados solidariamente com a pessoa jurídica, de acordo com as respectivas datas de ocorrência dos fatos geradores apontados.
32.	Considerando os ilícitos acima identificados, a imputação de responsabilidade atende aos pressupostos estabelecidos na jurisprudência desta Corte de Contas. Com efeito, há elementos para individualizar as condutas, o nexo de causalidade entre estas e as irregularidades geradoras do dano e está caracterizada a atuação, no mínimo culposa, dos responsáveis, conforme resumido na matriz de responsabilização anexa a esta instrução e demonstrado na descrição das ocorrências listadas no tópico retro 'Irregularidades Geradoras de Dano ao Erário'.
33.	Na seara do Direito Financeiro, é cediço que cabe ao responsável (neste caso, o estabelecimento comercial e seus administradores) demonstrar, por meio da documentação exigida nos normativos do PFPB, a boa e regular aplicação dos recursos públicos federais geridos no âmbito do referido programa, ainda que tais recursos financeiros lhes tenham sido repassados posteriormente à dispensação dos medicamentos, pois fora feito com base nas informações prestadas pelo estabelecimento comercial farmacêutico à luz das exigências previamente estabelecidas e aceitas pelo ente privado. 
34.	Cabia às pessoas aqui responsabilizadas comprovar, por meio de documentos hábeis (notas fiscais de entrada, receitas médicas, cupons vinculados, cupons fiscais, etc.) , que as dispensações de medicamentos respeitaram os normativos do programa.
35.	Em razão das irregularidades apontadas encontrarem-se devidamente demonstradas no relatório da auditoria realizada pelo Denasus (peça 1) , os responsáveis foram citados para apresentarem alegações de defesa e/ou recolherem o valor total do débito quantificado a eles atribuído.
36.	Após pronunciamento da unidade (peça 31) a citação dos responsáveis foi realizada inicialmente por meio dos Ofícios 0090, 0091 e 0094/2018-TCU/Secex-TCE, de 23/5/2018. Dessas notificações, obteve-se sucesso apenas na comunicação endereçada ao responsável André Azevedo - Ofício 0090/2018-TCU/Secex-TCE (peça 34, AR à peça 35) .
37.	Conforme atesta o Despacho de Conclusão de Comunicações Processuais (peça 71) foram realizadas diversas tentativas para citação dos demais responsáveis, Ailton Ribeiro Resende e Drogaria Popular Luziânia Ltda. ME. Ao final, alcançou-se com sucesso a notificação do responsável Ailton Ribeiro Resende, conforme Avisos de Recebimento às peças 50 e 52.
38.	A Drogaria Popular Luizânia Ltda. ME foi citada por edital - EDITAL Nº 503/2019-TCU/SEPROC, de 19 de novembro de 2019 (peça 67) , publicado no Diário Oficial da União em 25/11/2019 (peça 68) . 
Prescrição da Pretensão Punitiva
39.	Vale ressaltar que a pretensão punitiva do TCU, conforme Acórdão 1441/2016-TCU-Plenário, Relator: Benjamin Zymler, que uniformizou a jurisprudência acerca dessa questão, subordina-se ao prazo geral de prescrição indicado no art. 205 do Código Civil, que é de dez anos, contado da data de ocorrência da irregularidade sancionada, nos termos do art. 189 do Código Civil, sendo este prazo interrompido pelo ato que ordenar a citação, a audiência ou a oitiva dos responsáveis.
40.	No caso em exame, não ocorreu a prescrição, uma vez que as irregularidades sancionadas ocorreram entre 31/05/2013 e 22/05/2015, tendo o ato de ordenação da citação ocorrido em 21/05/2018 (pronunciamento da unidade, peça 31) .
Análise das Citações
41.	Após ter sido notificado, o responsável André Azevedo (CPF XXX.835.509-XX) compareceu aos autos e comprovou ter recolhido o débito a ele imputado, conforme GRU's anexadas à peça 36. Considerando que havia responsabilidade solidária de André Azevedo e Drogaria Popular Luziânia Ltda. ME quanto a esses débitos, o pagamento feito por André Azevedo aproveita também à Drogaria Popular Luziânia Ltda. ME.
42.	Em relação ao responsável Ailton Ribeiro Resende (CPF XXX.510.891-XX) , apesar de ter tomado ciência pessoalmente do expediente que lhe foi encaminhado (peça 50) , não atendeu à citação, não se manifestando quanto às irregularidades verificadas. A pessoa jurídica responsável, Drogaria Popular Luziânia Ltda. - ME (CNPJ 06.123.898/0001-71) , foi citada por edital e também não atendeu à citação.
43.	Transcorrido o prazo regimental fixado e mantendo-se inertes os aludidos responsáveis, impõe-se que sejam considerados revéis, dando-se prosseguimento ao processo, de acordo com o art. 12, § 3º, da Lei 8.443/1992.
44.	Nos processos do TCU, a revelia não leva à presunção de que seriam verdadeiras todas as imputações levantadas contra os responsáveis, diferentemente do que ocorre no processo civil, em que a revelia do réu opera a presunção da verdade dos fatos narrados pelo autor. Dessa forma, a avaliação da responsabilidade do agente não pode prescindir da prova existente no processo ou para ele carreada.
45.	Ao não apresentarem suas defesas, os responsáveis deixaram de produzir prova da regular aplicação dos recursos sob sua responsabilidade, em afronta às normas que impõem aos gestores públicos a obrigação legal de, sempre que demandados pelos órgãos de controle, apresentar os documentos que demonstrem a correta utilização das verbas públicas, a exemplo do contido no art. 93 do Decreto-Lei 200/67: 'Quem quer que utilize dinheiros públicos terá de justificar seu bom e regular emprego na conformidade das leis, regulamentos e normas emanadas das autoridades administrativas competentes.'
46.	Mesmo as alegações de defesa não sendo apresentadas, considerando o princípio da verdade real que rege esta Corte, procurou-se buscar, em manifestações dos responsáveis na fase interna desta Tomada de Contas Especial, se havia algum argumento que pudesse ser aproveitado a seu favor, o que, entretanto, não ocorreu. 
CONCLUSÃO
47.	Diante da revelia dos responsáveis Ailton Ribeiro Resende (CPF XXX.510.891-XX) e Drogaria Popular Luziânia Ltda. - ME (CNPJ 06.123.898/0001-71) , e inexistindo nos autos elementos que permitam concluir pela ocorrência de boa-fé ou de outros excludentes de culpabilidade em suas condutas, propõe-se que suas contas sejam julgadas irregulares e que os responsáveis sejam condenados em débito, além da aplicação da multa prevista no art. 57 da Lei 8.443/1992.
48.	Em relação ao responsável André Azevedo (CPF XXX.835.509-XX) , considerando o pagamento do débito a ele atribuído, em solidariedade com Drogaria Popular Luziânia Ltda. - ME (CNPJ 06.123.898/0001-71) , bem como a baixa materialidade das irregularidades perpetradas, propõe-se que suas contas sejam julgadas regulares com ressalva, expedindo-se quitação da dívida.
49.	Dessa forma, mantém-se a matriz de responsabilização anexa à instrução inicial de citação, acostada aos autos à peça 29, p.9, efetuando-se apenas a exclusão da responsabilidade de André Azevedo (CPF XXX.835.509-XX) .
PROPOSTA DE ENCAMINHAMENTO
50.	Diante do exposto, submetem-se os autos à consideração superior, propondo:
	a) considerar revéis, para todos os efeitos, Ailton Ribeiro Resende (CPF XXX.510.891-XX) e Drogaria Popular Luziânia Ltda. - ME (CNPJ 06.123.898/0001-71) , dando-se prosseguimento ao processo, com fulcro no art. 12, § 3º, da Lei n. 8.443/92 c/c o art. 202, § 8º, do RI/TCU;
	b) julgar regulares com ressalva as contas de André Azevedo (CPF XXX.835.509-XX) , com fundamento nos arts. 1º, inciso I, 16, inciso II, 18 e 23, inciso II, da Lei 8.443/92, c/c os arts. 1º, inciso I, 208 e 214, inciso II, do RI/TCU, dando-se quitação ao responsável, ante o comprovado recolhimento integral do débito a ele atribuído;
	c) julgar irregulares as contas de Ailton Ribeiro Resende (CPF XXX.510.891-XX) e Drogaria Popular Luziânia Ltda. - ME (CNPJ 06.123.898/0001-71) com fundamento nos arts. 1º, inciso I, 16, inciso III, alíneas 'b' e 'c', 19, caput, e 23, inciso III, da Lei 8.443/1992, c/c os arts. 1º, inciso I, 209, incisos II e III, 210 e 214, inciso III, do RI/TCU, condenando-os, em solidariedade, ao pagamento da importância a seguir especificada e fixando-lhes o prazo de 15 (quinze) dias para que comprovem perante este Tribunal, em respeito ao art. 214, inciso III, alínea 'a', do RI/TCU, o recolhimento da dívida aos cofres do Fundo Nacional de Saúde/FNS, atualizada monetariamente e acrescida dos juros de mora calculados a partir da data indicada até a data do efetivo recolhimento e com  o abatimento dos valores acaso já satisfeitos, nos termos da legislação vigente:
	DATA DA OCORRÊNCIA 
	VALOR ORIGINAL (R$) 

	7/7/2014
	13.322,27

	7/7/2014
	67,80

	31/7/2014
	12.022,31

	31/7/2014
	132,00

	1/8/2014
	3.336,66

	1/9/2014
	15.412,81

	1/9/2014
	37,80

	9/9/2014
	3.831,19

	1/10/2014
	17.651,49

	1/10/2014
	68,40

	2/10/2014
	4.378,15

	3/11/2014
	23.165,17

	3/11/2014
	40,20

	28/11/2014
	4.029,40

	1/12/2014
	18.707,41

	1/12/2014
	16,50

	14/1/2015
	22.575,17

	9/2/2015
	24.882,55

	14/1/2015
	15,60

	3/3/2015
	24.729,22

	2/4/2015
	15.793,72

	5/5/2015
	305,64

	22/5/2015
	4.669,67

	d) aplicar, com fundamento no art. 57 da Lei 8.443/1992 c/c o art. 267 do RI/TCU, multa individual à Ailton Ribeiro Resende (CPF XXX.510.891-XX) e à Drogaria Popular Luziânia Ltda. - ME (CNPJ 06.123.898/0001-71) , fixando o prazo de 15 dias, a partir da notificação, para que, nos termos do art. 214, inciso III, alínea 'a', do RI/TCU, comprovem perante este Tribunal o recolhimento aos cofres do Tesouro Nacional do valor atualizado monetariamente desde a data do acórdão até a data do efetivo recolhimento, se for pago após o vencimento, na forma da legislação em vigor;
	e) autorizar, desde logo, a cobrança judicial das dívidas, caso não atendidas as notificações, nos termos do art. 28, inciso II, da Lei 8.443/1992 c/c o art. 219, inciso II, do RI/TCU;
	f) autorizar, desde logo, caso seja do interesse dos responsáveis, com fundamento no art. 26 da Lei 8.443/1992 c/c o art. 217 do RI/TCU, o parcelamento da dívida em até 36 (trinta e seis) parcelas mensais e consecutivas, fixando-se o vencimento da primeira parcela em quinze dias, a contar do recebimento da notificação, e os das demais a cada 30 dias, devendo incidir sobre cada valor mensal os correspondentes acréscimos legais, na forma prevista na legislação em vigor, bem como esclarecer ao responsável que, em caso de parcelamento da dívida, a falta de comprovação do recolhimento de qualquer parcela importará no vencimento antecipado do saldo devedor, nos termos do art. 26, parágrafo único, da Lei 8.443/1992 c/c o art. 217, § 2º, do RI/TCU;
	g) encaminhar cópia do acórdão ao Procurador-Chefe da Procuradoria da República em Goiás, nos termos do § 3º do art. 16 da Lei 8.443/1992 c/c o § 7º do art. 209 do RI/TCU, para adoção das medidas que entender cabíveis, alertando-os de que o voto e o relatório da deliberação podem ser consultados no endereço www.tcu.gov.br/acordaos;
	h) dar ciência da deliberação aos responsáveis e, em obediência ao art. 18, § 6º, da Resolução-TCU 170/2004, ao Fundo Nacional de Saúde."
2.	Reproduzo, na sequência, o parecer concordante do MPTCU (peça 75) :
"Trata-se de tomada de contas especial instaurada pelo Fundo Nacional de Saúde (FNS) em razão de irregularidades identificadas durante auditoria realizada pelo Departamento Nacional de Auditoria do SUS (Denasus) , com o objetivo de avaliar a execução do Programa Farmácia Popular do Brasil pela Drogaria Popular Luziânia Ltda.
O tomador de contas concluiu pela existência de débito no valor histórico de R$ 209.305,73 (peça 20) , referente à ausência de notas fiscais que demonstrassem a compatibilidade entre as aquisições e dispensação de medicamentos, bem como de cupons fiscais acompanhados das respectivas receitas.
No âmbito deste Tribunal, procedeu-se à citação solidária da Drogaria Popular Luziânia Ltda. e dos Srs. André Azevedo e Ailton Ribeiro Resende, sócios administradores do estabelecimento no período de 4/8/11 a 25/4/2014 e 25/4/2014 a 12/8/2015, respectivamente.
O Sr. André Azevedo procedeu ao recolhimento da parcela do débito sob sua responsabilidade (peça 36, p. 2-5) e os demais, apesar de devidamente notificados, não compareceram aos autos para se defenderem. A SecexTCE propõe, em uníssono, julgar regulares com ressalva as contas do Sr. André Azevedo e irregulares as contas do Sr. Ailton Ribeiro Resende e da Drogaria Popular Luziânia Ltda, condenando-os ao ressarcimento do débito motivador da citação solidária e aplicando-lhes multa.
De minha parte, manifesto-me de acordo com o encaminhamento sugerido.
O débito identificado durante a auditoria do Denasus originou-se da inobservância, pelos responsáveis, ao disposto na Portaria 971/GM/MS, de 15/5/2012, em especial ao seguinte:
Art. 23. Para a comercialização e a dispensação dos medicamentos e/ou correlatos no âmbito do PFPB, as farmácias e drogarias devem obrigatoriamente observar as seguintes condições:
 (...) 
§ 2º Caberá as farmácias e drogarias manter por um prazo de 5 (cinco) anos para apresentação, sempre que necessário, as notas fiscais de aquisição dos medicamentos e/ou correlatos do PFPB junto aos fornecedores, com arquivamento de 2 (duas) cópias, uma em meio físico e outra em meio magnético e/ou arquivo digitalizado, no próprio estabelecimento. 
§ 3º No caso de não ser possível a guarda das cópias dos documentos de que tratam os §§ 1º e 2º em meio magnético e/ou arquivo digitalizado no próprio estabelecimento, as farmácias e drogarias poderão arquivá-las em meio físico na respectiva empresa que a ela presta serviços contábeis ou em outro estabelecimento de sua preferência.
Como se vê, cabia ao estabelecimento manter a documentação relativa à aquisição dos medicamentos a fim de, quando demandado a apresentá-la ao Ministério da Saúde, dispor da comprovação das operações realizadas no âmbito do Programa Farmácia Popular do Brasil. Ao deixar de fazê-lo, a Drogaria Popular Luziânia Ltda. incorreu na prática de irregularidade prevista no normativo que rege o programa, conforme dispositivo abaixo reproduzido:
Art. 40. O descumprimento de qualquer das regras dispostas nesta Portaria e seus Anexos pelas farmácias e drogarias caracteriza prática de irregularidade no âmbito do PFPB, considerando-se irregulares as seguintes situações, entre outras: 
I - comercializar e dispensar medicamentos e/ou correlatos fora da estrita observância das regras de execução do PFPB, dispostas nesta Portaria;
Nesse sentido, em face da desobediência às regras estabelecidas, restou inviabilizada a comprovação da compatibilidade entre as aquisições efetuadas e a dispensação dos medicamentos, o que impõe a obrigação de restituição dos valores discriminados na peça 17 pelo Sr. Ailton Ribeiro Resende e pela Drogaria Popular Luziânia Ltda., à exceção daqueles já recolhidos pelo Sr. André Azevedo.
	Diante do exposto, este membro do Ministério Público de Contas manifesta-se de acordo com o encaminhamento sugerido pela SecexTCE."
	É o relatório.

não há.

Procurador Sérgio Ricardo Costa Caribé.

TOMADA DE CONTAS ESPECIAL. IRREGULARIDADES NA EXECUÇÃO DO PROGRAMA FARMÁCIA POPULAR DO BRASIL. CITAÇÃO. QUITAÇÃO DE PARTE DO DÉBITO POR UM RESPONSÁVEL. REVELIA DOS DEMAIS. CONTAS REGULARES COM RESSALVA. CONTAS IRREGULARES. DEBITO. MULTA. CIÊNCIA.

TOMADA DE CONTAS ESPECIAL (TCE)

Secretaria de Controle Externo de Tomada de Contas Especial - SecexTCE.

Está em apreciação tomada de contas especial instaurada pelo Fundo Nacional de Saúde - FNS ante a constatação de dano na aplicação de recursos públicos, no montante de R$ 209.305,73 (valor histórico) , confiados à empresa Drogaria Popular Luziânia Ltda. - ME, com vistas à execução do Programa Farmácia Popular do Brasil - PFPB, no Município de Luziânia/GO, no período de março/2013 a março/2015.
As irregularidades que ensejaram a reprovação das contas e a impugnação do montante supramencionado por parte do tomador de contas consistiram, em suma, na ausência de notas fiscais que demonstrassem a compatibilidade entre as aquisições e dispensação de medicamentos, bem como de cupons fiscais acompanhados das respectivas receitas (peça 20) .
No âmbito do TCU, foram citados a Drogaria Popular Luziânia Ltda., André Azevedo e Ailton Ribeiro Resende, sócios-administradores do estabelecimento, no período de 4/8/11 a 25/4/2014 e 25/4/2014 a 12/8/2015, respectivamente. Apenas André Azevedo procedeu ao recolhimento da parcela do débito sob sua responsabilidade (peça 36, p. 2-5) ; os demais, conquanto devidamente notificados, não compareceram aos autos. 
Diante disso, a SecexTCE, com apoio do Ministério Público junto ao TCU - MPTCU, propôs julgar regulares com ressalva as contas de André Azevedo e irregulares as contas de Ailton Ribeiro Resende e da Drogaria Popular Luziânia, condenando-os ao ressarcimento do débito motivador da citação solidária e aplicando-lhes multa.
Manifesto minha concordância com os pareceres, razão pela qual adoto os argumentos neles expendidos em minhas razões de decidir.  
6.	No tocante à responsabilização da empresa e de seus sócios-administradores, no âmbito do referido programa, reproduzo o entendimento firmado no Acórdão 5259/2018-TCU-Primeira Câmara (voto precedente) , de relatoria do ministro Vital do Rêgo:
"13. Com relação à matéria de fato, como bem ressaltou o MPTCU, a norma que instituiu o PFPB (art. 2º, inciso II, da Portaria 184/2011, sucedido pelo art. 2º, inciso II, Portaria 111/2016) atribuiu ao programa, expressamente, a natureza de convênio, por meio do qual é outorgado ao particular (farmácia ou drogaria integrante da rede privada) a gestão de recursos públicos. Assim, ao assumir voluntariamente o múnus público de gestão de recursos do PFPB, o particular se submete à obrigação de prestar contas, conforme disposto no artigo 70, parágrafo único, da Constituição, e, eventual responsabilização em caso mau uso dos recursos geridos, consoante dispõe o artigo 71, inciso II, da CF/1988. 
14.	 Nesse contexto, compartilho o entendimento do MPTCU, no sentido de que, ao se considerar a gestão de recursos públicos no âmbito de uma pessoa jurídica de direito privado, as decisões das pessoas naturais administradoras dessa pessoa jurídica determinam a destinação a ser dada àqueles recursos públicos. Isso faz com que, além da pessoa jurídica, também seus administradores sejam obrigados, pessoalmente, a comprovar a regular aplicação dos recursos públicos submetidos às suas decisões, a exemplo do que deliberou esta Corte no Acórdão 8969/2016-TCU-Segunda Câmara (Rel. Min. Raimundo Carreiro) ." (grifei) 
7.	No presente caso, conforme registrou o MPTCU em seu parecer, o débito identificado durante a auditoria do Denasus originou-se da inobservância, pelos responsáveis, ao disposto na Portaria 971/GM/MS, de 15/5/2012, em especial ao seguinte:
"Art. 23. Para a comercialização e a dispensação dos medicamentos e/ou correlatos no âmbito do PFPB, as farmácias e drogarias devem obrigatoriamente observar as seguintes condições:
 (...) 
§ 2º Caberá as farmácias e drogarias manter por um prazo de 5 (cinco)  anos para apresentação, sempre que necessário, as notas fiscais de aquisição dos medicamentos e/ou correlatos do PFPB junto aos fornecedores, com arquivamento de 2 (duas) cópias, uma em meio físico e outra em meio magnético e/ou arquivo digitalizado, no próprio estabelecimento. 
§ 3º No caso de não ser possível a guarda das cópias dos documentos de que tratam os §§ 1º e 2º em meio magnético e/ou arquivo digitalizado no próprio estabelecimento, as farmácias e drogarias poderão arquivá-las em meio físico na respectiva empresa que a ela presta serviços contábeis ou em outro estabelecimento de sua preferência." (grifei) 
8.	Cabia, portanto, ao estabelecimento manter a guarda da documentação relativa à aquisição dos medicamentos e apresentá-la ao Ministério da Saúde quando solicitado, para comprovar as operações realizadas relativas ao Programa Farmácia Popular do Brasil. Ao deixar de fazê-lo, a empresa incorreu na prática de irregularidade prevista no normativo que rege o programa, conforme explicitado a seguir:
"Art. 40. O descumprimento de qualquer das regras dispostas nesta Portaria e seus Anexos pelas farmácias e drogarias caracteriza prática de irregularidade no âmbito do PFPB, considerando-se irregulares as seguintes situações, entre outras: 
I - comercializar e dispensar medicamentos e/ou correlatos fora da estrita observância das regras de execução do PFPB, dispostas nesta Portaria;"
9.	Dessa forma, restou inviabilizada a comprovação da compatibilidade entre as aquisições efetuadas e a dispensação dos medicamentos, o que impõe a obrigação de restituição dos valores discriminados na peça 17 por Ailton Ribeiro Resende e pela Drogaria Popular Luziânia Ltda., revéis nestes autos, à exceção daqueles já recolhidos por André Azevedo.
10.	Cumpre destacar que o ônus da prova em matéria de aplicação de recursos públicos é invertido: compete aos responsáveis demonstrarem sua correta destinação, consoante jurisprudência pacificada neste Tribunal e no Supremo Tribunal Federal.
11.	Em face da inexistência de elementos que permitam concluir pela boa-fé de Ailton Ribeiro Resende, uma vez que lhe coube o dever de evidenciar o adequado emprego dos recursos públicos federais repassados, estes autos estão conclusos para julgamento de mérito, a teor do art. 202, § 6º, do Regimento Interno. 
12.	Cabe informar que a boa-fé somente pode ser analisada em relação à conduta humana, não podendo ser avaliada em relação a pessoa jurídica (Acórdãos 1600/2011, 877/2012, 1.517/2012 e 4.274/2013, todos da 1ª Câmara) . 
13.	Assim, Ailton Resende e a empresa devem ter suas contas julgadas irregulares, ser condenados, solidariamente, ao pagamento do valor de R$ 209.191,13 (valor histórico) e multados. Já as contas de André Azevedo devem ser julgadas regulares com ressalva, em razão do recolhimento tempestivo do débito.
14.	Quanto à dosimetria da pena, segundo dispõe o art. 22, § 2º, da Lei de Introdução às Normas do Direito Brasileiro, na aplicação de sanções, serão consideradas a natureza e a gravidade da infração cometida, os danos que dela provierem para a Administração Pública, as circunstâncias agravantes ou atenuantes e os antecedentes do agente. 
15.	Verifico que não há outros processos em que os responsáveis tenham sido condenados no âmbito do TCU, mas tanto a drogaria quanto Ailton Ribeiro Resende foram omissos quanto à guarda da documentação comprobatória das operações realizadas e não apresentaram defesa no presente feito. Fixo, a título de multa individual, o valor de R$ 55.000,00, próximo a 20% da quantia atualizada do débito, em consonância com os parâmetros estabelecidos no art. 267 do Regimento Interno do TCU.
	Ante o exposto, voto por que seja adotada a minuta de acórdão que submeto à apreciação deste Colegiado.
TCU, Sala das Sessões Ministro Luciano Brandão Alves de Souza, em 15 de setembro de 2020.
ANA ARRAES 
Relatora